臺中高等行政法院判決
111年度簡上字第16號
上  訴  人  薛碧麗                               
被 上訴 人  雲林縣褒忠鄉復興國民小學

代  表  人  蕭景文        
上列當事人間撫卹事件，上訴人對於中華民國111年3月17日臺灣
雲林地方法院110年度簡字第15號行政訴訟判決，提起上訴，本
院判決如下：
    主  文
一、上訴駁回。
二、上訴審訴訟費用由上訴人負擔。
    理  由
一、緣上訴人薛碧麗之子吳峻賢原任職於被上訴人雲林縣○○鄉復
    興國民小學，擔任教師職務。吳峻賢於民國103年10月7日死
    亡，經核算應給與吳峻賢遺族殮葬補助費新臺幣(下同)24萬
    1,010元，上訴人與訴外人即吳峻賢之配偶陳慧敏，分別於1
    06年5月23日及108年3月15日依學校教職員撫卹條例(下稱撫
    卹條例，於108年4月24日廢止)第15條規定，向被上訴人請
    領殮葬補助費。被上訴人認上訴人與陳慧敏皆為殮葬補助費
    實質支付之人，遂於110年2月24日以雲復人第1100000522號
    函(下稱原處分)通知上訴人領取4萬5,036元，陳慧敏領取19
    萬5,974元。上訴人不服，提起訴願，經雲林縣政府於110年
    5月27日以府行法一字第1102907523號訴願決定駁回。上訴
    人仍未甘服，提起行政訴訟，經臺灣雲林地方法院（下稱雲
    林地院）110年度簡字第15號判決（下稱原判決）駁回上訴
    人之訴。上訴人仍不服，遂提起本件上訴。
二、上訴人起訴之主張及聲明、被上訴人於原審之答辯及聲明暨
    原判決關於證據取捨、認定事實及適用法規之論據，均詳如
    原判決所載。
三、上訴人上訴意旨略以:
  ㈠有關教育部台人(三)字第0970053930C號函文中，實質支付殮
    葬費用之遺族之認定，依文義解釋，應指繳款書或收據上所
    載名義人，至於名義人繳款其背後資金來源是贈與、消費借
    貸或委任乃金錢取得背後之原因關係，已溢出實質支付文義
    範圍。僅有在無繳款書或收據可探知實際支付者時，行政機
    關始有調查並認定實際支付之必要，否則行政機關可恣意以
    繳款書名義人非實質支付之人為由，否定遺族之申請。本件
    如附表所示序號5公墓塔位費及序號7禮儀公司(葬儀社)費用
    部分，因上訴人已提出載有上訴人名義之收據為證，被上訴
    人應將該部分費用支付與上訴人，且上訴人與陳慧敏間是否
    存有委任關係仍有疑義，因陳慧敏連上訴人為吳峻賢生前所
    代墊各項費用，如房屋稅、地價稅、牌照稅、使用燃料稅等
    均不願返還，雙方積怨已深，自無可能達成委任契約的意思
    表示合致。
  ㈡本件如附表所示序號1手尾錢部分，該部分雖係上訴人於吳峻
    賢過世前最後一個生日時所包禮金，該筆現金事實上是上訴
    人給予吳峻賢，縱然上訴人已將手尾錢贈與吳峻賢，吳峻賢
    過世後由陳慧敏與其女繼承財產，然如採實質認定，上訴人
    為該6萬元之實質支付之人。原判決認定上訴人將手尾錢交
    付與吳峻賢有違常理，後認同陳慧敏主張其自吳峻賢農會存
    款提領部分金額放進吳峻賢口袋內即合情合理。另考量對於
    無使用信用卡習慣之人，隨身攜帶現金6萬元支付日常開銷
    之人比比皆是，且吳峻賢生病後行動不便，無可能使用ATM
    領錢，原判決未敘明吳峻賢將現金6萬元放在身上2月有何違
    反常理之處。且陳慧敏於雲林地院106年度訴字第103號偽造
    文書案刑事判決中，自承伊未依吳峻賢生前囑咐將褒忠鄉農
    會存款作為喪葬費用，且吳峻賢醫藥費用由上訴人支付，該
    農會帳戶均由吳峻賢親自管理，陳慧敏於吳峻賢過世後方持
    吳峻賢之存摺、印章提領13萬3,473元，如此陳慧敏如何能
    在吳峻賢死亡前，即將提領款項放到吳峻賢口袋內當作手尾
    錢，原判決明知上開情事，仍認定陳慧敏自吳峻賢褒忠鄉農
    會帳戶中領取部分金額，於吳峻賢過世前放置於其身上，顯
    有判決理由不備情形。
  ㈢上訴人主張陳慧敏與上訴人配偶吳朝河間對話錄音乃陳慧敏
    自行剪接變造而成，原審法院並未將錄音送專業機構鑑定，
    單憑人類聽力，非以科學方式判斷有無剪接情形，顯有調查
    疏漏。
  ㈣由陳慧敏與吳朝河間對話紀錄，至多證明上訴人與陳慧敏間
    就如附表序號7福園終身事業9萬9,000元，及序號5進塔費用
    1萬2,500元有委任關係存在，其他喪葬費用並未言明，不得
    僅憑該對話紀錄認定陳慧敏與上訴人間就一切喪葬相關事宜
    皆存在委任契約。
  ㈤對話錄音檔「Recording-0000000」並非協調會全程錄音，是
    陳慧敏刻意在上訴人情緒激動時，故意說「我拿出來的，她
    說需要什麼錢，我都拿給她，很多的，所有我先生辦後事，
    這些全部都是我親手從我這邊拿給她的」等語，企圖趁亂讓
    上訴人同意，縱然上訴人立刻回「不是真的，我沒有跟她收
    一閒(台語)」等語，陳慧敏亦稱「其實我有做明細」等語，
    使人誤信吳峻賢喪葬費全部都是陳慧敏自白包中抽取現金交
    付上訴人。又原判決未調查陳慧敏於何時、地，交付多少現
    金與上訴人，僅憑上訴人將白包退還親友，遂認定陳慧敏以
    自己收取白包轉交與上訴人支應喪葬費，亦非妥適。且陳慧
    敏究竟交付多少金錢與上訴人，關乎上訴人與陳慧敏委任契
    約之範圍，原判決於委任契約存在與否及範圍不明情形下，
    逕認陳慧敏以自己收取白包轉交與上訴人支應喪葬費，判決
    理由顯有不備。
  ㈥為此上訴聲明:
　 1.原判決廢棄。
　 2.訴願決定與原處分就駁回上訴人請求吳峻賢殮葬費用而改
     分配予陳慧敏19萬5,974元部分均撤銷。
　 3.被上訴人就上訴人於109年10月23日請求給付吳俊賢殮葬費
     用之申請，應作成准予將殮葬補助費共計24萬1,010元全數
     分配予上訴人之行政處分。
四、被上訴人答辯意旨略以:
  ㈠民事第一審判決中，陳慧敏已提出如附表所示序號1手尾錢、
    序號2包紅包給封釘之親戚及序號3包紅包給捧斗之親戚之3
    筆支出款項，該案中上訴人並未曾提出異議，故被上訴人將
    上開3筆款項納入陳慧敏支出款項並無不妥。
  ㈡依原判決所述之意，上訴人於103年8月23日吳峻賢生日時給
    予其6萬元，上訴人稱此為吳峻賢手尾錢，但吳峻賢於同年1
    0月7日過世，相隔2月有餘，此6萬元一直由吳峻賢長時間保
    管，難以認定該筆款項由上訴人所支出。且於103年8月23日
    如何預判吳峻賢將於同年10月7日過世，顯不合理，另上訴
    人將6萬元做為生日禮金贈與吳峻賢，吳峻賢過世後該筆款
    項即屬遺產，上訴人非吳峻賢之繼承人，難以認定手尾錢為
    上訴人所支出。
  ㈢證人賴振雄與上訴人交情匪淺，賴振雄曾於105年6月17日載
    上訴人至被上訴人校長室參與殮葬補助費協調會，倘非交情
    匪淺，賴振雄焉能特別驅車遠從斗六載上訴人至被上訴人處
    ，且賴振雄親證紅包交付一節，僅能證明交付過程，實際支
    付者仍應從其他證據認定之。
  ㈣吳峻賢過世時，其女年幼，故委由吳峻賢姊夫及其女兒封釘
    及捧斗，因民間習俗對於喪禮過程中提供協助之人，除葬儀
    社及已領取酬勞法師外，均需給予紅包去晦，陳慧敏既然為
    吳峻賢配偶，故由陳慧敏包紅包給捧斗、封釘之親戚亦符合
    宗教禮儀及民間習俗，陳慧敏亦稱此部分係自己所支出，但
    並非自己親自交付與親戚，足認陳慧敏委託上訴人所支出費
    用，陳慧敏方為實際支付費用之人。
  ㈤民事第二審判決已認定附表所示序號4火化費用、序號5公墓
    塔位費用及序號7禮儀公司費用，該3項收據均歸陳慧敏所有
    ，故被上訴人將上開3項支出列入陳慧敏支出款項符合判決
    結果。
  ㈥有關如附表所示序號6包紅包給從火化場載家屬回住家之親屬
    ，雙方各支出1,200元，與上訴人所述不符。
五、本院之判斷：
　㈠按撫卹條例第15條規定：「教職員在職亡故者，應給與殮葬
    補助費；其標準由教育部報請行政院核定之。」教育部台人
    (三)字第0970053930C號函:「為符學校教職員撫卹條例第十
    五條規定意旨，教職員在職亡故之殮葬補助費，應由實際支
    付殮葬費用之遺族領受；如殮葬費用係由遺族共同支付，則
    該補助費應依各遺族實際支付比例領受之。」據上可知，教
    職員在職亡故者，應按實際支付殮葬費用之比例，給付遺族
    殮葬補助費。　
　㈡次按證據之證明力如何或如何調查事實，事實審法院有衡情
    斟酌之權，苟已斟酌全辯論意旨及調查證據之結果，而未違
    背論理法則或經驗法則，自不得遽指為違法；且證據之取捨
    與當事人所希冀者不同，致其事實之認定異於該當事人之主
    張者，不得謂為原判決有違背法令之情形。查原判決依據陳
    慧敏與吳朝河，陳慧敏、上訴人與學校人員間之對話紀錄，
    勾稽、比對上訴人與陳慧敏兩方之說詞，並參酌民間習俗，
    認定附表所列各項費用，均為陳慧敏所支出，乃原判決經斟
    酌全辯論意旨及調查證據之結果，詳述得心證之理由及法律
    上之意見；並就上訴人於原審所主張手尾錢本為吳峻賢生日
    禮金、其為實際交付款項之人等說詞，分別予以論駁，均核
    與卷內證據尚無不符，亦無違反論理法則、經驗法則、證據
    法則或適用法規不當之情事。　
　㈢上訴意旨主張實質支付殮葬費用之遺族之認定，應指繳款書
    或收據上所載名義人乙節，並無理由：　
    查撫卹條例第15條規定之立法意旨，無非早期教職員待遇不
    高，生活困苦，為避免教職員在職亡故後，其遺族生活陷於
    困頓，而酌予補助者，準此，接受殮葬補助費之遺族，自以
    實質上支出相關費用者為限，上揭教育部台人(三)字第0970
    053930C號函釋，亦持相同見解，原判決予以援用，並無不
    妥。上訴意旨主張：實質支付者應指繳款書或收據上所載名
    義人，僅有在無繳款書或收據可探知時，行政機關始有調查
    並認定實際支付之必要云云，並非可採。
　㈣上訴意旨指摘原審未將陳慧敏與吳朝河間對話錄音送鑑定，
    顯有調查疏漏乙節，亦無理由:
　　查原判決已論明：「查吳朝河與原告既係配偶關係，其以客
    觀中立，沒有刻迴護原告而陳述事實，又係在無防備、壓力
    下與陳女間自由之對談，其可信度極高。而吳朝河在民事第
    一審中作證自認對話中乙男為自己，民事第一審亦勘驗認錄
    音檔案對話具有連續性（即無剪接變造之可能），加以民事
    上訴審亦認定錄音檔無剪接變造之情事，原告於本案未能舉
    證錄音有剪接變造之情，再於本案為相同之抗辯，自無可採
    。」等語（見原判決第12頁），原審既認定錄音檔案對話為
    真正，上訴人對此又未能提出反證，則原審未將該段錄音檔
    送鑑定，難認有何調查不完備情事。
  ㈤另上訴人（於原審）起訴聲明第2項及上訴聲明第3項所稱：
    被上訴人(即被告)就上訴人(即原告)於109年10月23日請求
    給付吳峻賢殮葬費用之申請，應作成准予將殮葬補助費共計
    24萬1,010元全數分配予上訴人(即原告)之行政處分，其中
    有關4萬5,036元部分業經被上訴人按雙方支出比例分配，即
    准予核發殮葬補助費4萬5,036元予上訴人(見原審卷第45頁
    ），上訴人就此部分所為申請，已受滿足，並無權利保護之
    必要，原判決雖未予敘明，然並不影響原判決之結論，併此
    敘明。
  ㈥綜上所述，原判決並無所謂判決不適用法規、適用法規不當
    或理由不備等違背法令之情形。上訴人猶執前揭上訴理由指
    摘原判決有違背法令情事，求予廢棄，為無理由，應予駁回
    。
六、據上論結，本件上訴為無理由，應予駁回。
中　　華　　民　　國　　111　 年　　7　 月　  5       日
                  臺中高等行政法院第三庭
                        審判長法  官　陳  文  燦
                              法  官　楊  嵎  琇
                              法  官　張  鶴  齡  　　　　　　　　　　　　　　    
以上正本證明與原本無異。
本判決不得上訴。
中　　華　　民　　國　　111　 年　　7　 月　   5      日
           　　　　　　　  　 書記官　黃  靜  華
附表
陳慧敏支出項目金額    序號 項目 金額(元) 備註 1 手尾錢 4萬元 收款人:陳慧敏之公婆、大姑、自身及其女兒 2 包紅包給「封釘」之親戚 1萬2,000元 收款人:黃新裕即大姑的先生 3 包紅包給「捧斗」之親戚 3萬6,000元 收款人:黃彩柔即大姑的女兒 4 火化費用 1萬元  5 公墓塔位費用 1萬2,500元  6 包紅包給協助「從火化場載親屬回住家」之親戚 1,200元 收款人:娘家親戚 7 禮儀公司(葬儀社)費用 9萬9,000元   合計 210,700元